【裁判字號】    97,訴,1045
【裁判日期】    971022
【裁判案由】    偽造有價證券等
【裁判全文】
臺灣臺中地方法院刑事判決              97年度訴字第1045號
公  訴  人  臺灣臺中地方法院檢察署檢察官
被      告  戊○○
指定辯護人  本院公設辯護人丁○○
上列被告因偽造有價證券等案件，經檢察官提起公訴（95年度偵
字第28278號、96年度偵續字第184號），本院判決如下：
    主  文
戊○○無罪。
    理  由
一、公訴意旨：被告戊○○於不詳時地，取得己○○所簽發之付
    款人為臺中市第六信用合作社、支票號碼AAC0000000、AAC0
    000000號支票，並於民國91年12月16日（起訴書誤載為91年
    12月10日），向銀行提示付款未獲兌現；竟萌生為自己不法
    所有之意圖，於91年年底，利用在告訴人乙○○位於臺中市
    ○○○○路1111巷20號住處休憩之機會，竊得告訴人乙○○
    所有付款人為臺中市第六信用合作社、支票號碼ABC0000000
    之空白支票1 張（以下稱系爭支票）。並意圖供行使之用，
    未經告訴人之同意或授權，冒用告訴人乙○○之名義，盜蓋
    告訴人乙○○之印章後，復在系爭支票之票面金額欄填寫新
    台幣 (下同)「 伍佰萬元正」，發票日欄則填寫「93年12月
    30日」而偽造完成。再於不詳時地，萌生偽造私文書並持之
    以行使之犯意，未經案外人己○○、甲○○及告訴人丙○○
    之同意授權，接續在系爭支票背書欄內，偽造「己○○」、
    「甲○○」、「丙○○」之印文3 枚，表示案外人己○○、
    甲○○及告訴人丙○○將支票轉讓並負票據責任之用意，致
    生損害於己○○、甲○○、丙○○。嗣因被告將系爭支票存
    入其臺灣新光商業銀行帳戶提示未獲付款，告訴人乙○○、
    丙○○及案外人己○○、甲○○始知上情。因認被告涉有刑
    法第320 條第1 項竊盜罪嫌、第201 條第1 項之偽造有價證
    券罪嫌及216 條行使第210 條之偽造私文書罪嫌。
二、檢察官之舉證：
    檢察官起訴被告涉嫌犯罪，係以下列事證為其論據：
  (一)依臺灣臺中地方法院檢察署93年度偵字第9064號處分書及臺
    灣高等法院臺中分院檢察署94年度上聲議字第1308號處分書
    認定之理由，支票號碼AAC0000000號，發票人為己○○之支
    票，並非擔保被告與案外人己○○間之債權債務，因認被告
    對己○○自無共計500 萬元之債權。
  (二)經將系爭支票帳戶之存款開戶申請書原本暨告訴人乙○○開
    戶印章、臺中市中區戶政事務所「己○○」印鑑登記申請書
    原件，「甲○○」第一商業銀行、臺灣銀行、臺中市第六信
    用合作社、臺中市第二信用合作社開戶印鑑卡原件及系爭支
    票原本，送法務部調查局鑑定結果發現：系爭支票發票人簽
    章欄「乙○○」印文，與臺中市第六信用合作社乙○○支票
    存款開戶申請書原本上之「乙○○」印文相符；支票背面「
    己○○」之印文，與「己○○」印鑑登記申請書上之印文不
    同；「甲○○」之印文，亦與「甲○○」銀行開戶印鑑卡上
    之印文不同，因認系爭支票背書欄之印文均係偽造。
三、被告之辯解：
    被告否認有檢察官所指之犯行，辯稱：系爭支票是己○○於
    82年間向伊借款500 萬元左右，並交付支票號碼AAC0000000
    、AAC0000000號支票2 張給伊做為擔保，嗣該2 張支票經其
    提示後退票。系爭支票是大姊己○○及姊夫甲○○在91年底
    左右，在其2 人位於臺中市○○○○路1111巷20號之住處交
    付，伊拿到支票時，發票人「乙○○」及背書人「甲○○」
    、「己○○」、「丙○○」的印文都已經蓋好，當時尚有其
    妹妹簡良芳及弟弟簡明寅在場等語。
四、本院之判斷：
  (一)按認定不利於被告之事實，須依積極證據，茍積極證據不足
    為不利於被告事實之認定時，即應為有利於被告之認定，更
    不必有何有利之證據；且刑事訴訟法上所謂認定犯罪事實之
    積極證據，係指適合於被告犯罪事實認定之積極證據而言，
    雖不以直接證據為限，間接證據亦包括在內，然而無論直接
    或間接證據，其為訴訟上之證明，須於通常一般之人均不致
    有所懷疑，而得確信其為真實之程度者，始得據為有罪之認
    定，倘其證明尚未達到此一程度，而有合理之懷疑存在時，
    自不能以推測或擬制之方法，以為有罪裁判之基礎，最高法
    院著有30年上字第816 號、76年臺上字第4986號、40年臺上
    字第86號判例可資參照。
  (二)證人即被告之妹簡良芳於95年5 月4 日偵訊時結證稱：「（
    系爭支票）是我大姊己○○交給戊○○，時間我已忘了，地
    點在己○○文心南三路的住處，正確地址不清楚，當初己○○交給戊○○這張支票時，我及簡明寅、甲○○、乙○○、
    戊○○都在場，己○○欠戊○○幾百萬元都沒有還，中間已
    交涉很久，但己○○都不當一回事。所以這張票是要作為清
    償戊○○的債權。」等語；又證人即被告之弟弟簡明寅於95
    年7 月19日偵訊時結證稱：「我二姊戊○○有拿（系爭支票
    ）給我看，約在91、92年左右，我開車載戊○○與簡良芳到
    臺中市己○○住處，這支票是己○○當天拿給戊○○，當時
    我在一樓，戊○○與己○○及簡良芳三人在二樓，我看到戊○○與己○○在對帳，因為他們有很多債務糾紛，債務是戊○○借給己○○的錢，金額多年來約有上千萬元，戊○○出
    了自己的錢外，還有跟她公公及先生借，這張票是戊○○是
    事後2 、3 天回到南部戊○○才拿這張票拿給我看，說己○○有開這張票給他。」等語，足認被告對案外人己○○確有
    債權存在，且證人簡良芳、簡明寅與案外人己○○間係手足
    關係，其2 人應不致於故意為不利於己○○之證述。
  (三)系爭支票發票人欄之「乙○○」印文，與告訴人乙○○留存
    於台中市第六信用合作社之印鑑章相同，此有法務部調查局
    96年11月12日調科貳字第09600478050 號函影本在卷可證，
    且為告訴人乙○○所是認。而告訴人乙○○之母己○○於偵
    查中亦供稱其曾經使用系爭帳戶之支票，且乙○○於臺灣臺
    中地方法院檢察署97年度偵續字第71號誣告案件偵訊時亦稱
    ，91、92年之前系爭帳戶之支票係其與甲○○、己○○共同
    使用，雖告訴人乙○○供稱其在被告提示系爭支票後始發現
    支票失竊，惟該支票亦有可能係其父母（即甲○○與己○○
    ）使用，告訴人乙○○僅因被告於91年間曾在其房間住過，
    即逕自推論被告竊取系爭支票及盜蓋其印章，尚屬速斷。
  (四)告訴人乙○○指稱被告係於91年間利用在其房間居住之機會
    竊取系爭支票及盜蓋其印鑑章於系爭支票上，並供稱此後被
    告即未曾到其家中居住過等語，惟系爭支票之發票日係93年
    12月30日，且被告遲至94年10月18日才向銀行提示系爭支票
    ，此有支票及退票理由單影本在卷可憑。倘若系爭支票是被
    告於91年間竊取後進而偽造面額、發票日及背書，何以被告
    在系爭支票填載之發票日與告訴人乙○○指稱之失竊時間相
    距約2 年之久，且被告未將系爭支票轉手他人，並遲至發票
    日屆至後將近1 年，始於94年10月18日自行向銀行提示系爭
    支票，此舉非但未能立即取得票款，並可能自曝其犯行，此
    等情節實有違常情。
  (五)檢察官將系爭支票原本與臺中市中區戶政事務所己○○印鑑
    登記申請書原件，甲○○第一商業銀行、臺灣銀行、臺中市
    第六信用合作社、臺中市第二信用合作社開戶印鑑卡原件，
    送法務部調查局鑑定結果，雖認為支票背面「己○○」之印
    文與己○○印鑑登記申請書上之印文不同；「甲○○」之印
    文，亦與甲○○於上開銀行開戶印鑑卡上之印文不同，有法
    務部調查局95年12月18日調科貳字第09500566760 號鑑定通
    知書影本在卷可佐，然支票之背書本得以簽名或蓋章之方式
    為之，且所蓋用之印文亦不以蓋用留存於戶政機關或金融機
    構之印鑑章為必要，是縱使系爭支票背面「己○○」、「甲○○」之印文與其2 人之上開印鑑不同，亦難憑此逕認該背
    書之印文係被告所偽造。且告訴人乙○○同一支票帳戶之支
    票號碼ABC0000000號支票，亦係由己○○、甲○○及丙○○
    蓋章背書，該張支票背書之印文與系爭支票背書之印文經法
    務部調查局鑑定結果，各對印文之形體大致相合，此有該局
    97 年6月5 日調科貳字第09700225120 號函在卷可稽，雖各
    該印文因紋線模糊不清、特徵不明，致無法精確鑑定異同，
    然告訴人乙○○於臺灣臺中地方法院檢察署97年度偵續字第
    71號誣告案件97年5 月19日偵訊時證稱：依票號ABC0000000
    號支票上的字跡判斷是己○○開立的等語；己○○亦於該案
    同日偵訊時供稱該張支票是其所開立，足認己○○確曾以相
    同之背書方式使用該帳戶之支票。
  (六)被告與己○○於96年3 月30日接受測謊鑑定之結果，被告就
    (1)「問：有關本案，你有沒有謊稱系爭支票是己○○夫婦親
    自交付？（答：沒有）」、(2)「有關本案，你有沒有騙我說
    系爭支票是己○○夫婦親自交付？（答：沒有）」等問題並
    未呈現不實反應；反之，己○○就(1)「問：有關本案，系爭
    支票是你們夫婦交給戊○○的嗎？（答：不是）」、(2)「問
    ：有關本案，系爭支票是你們夫婦在家裡交給戊○○的嗎？
    （答：不是）」、(3)「問：有關本案，系爭支票背書的印章
    是你們夫婦蓋的嗎？（答：不是）」、(4)「問：有關本案，
    系爭支票背書的印章是經你們夫婦同意蓋的嗎？（答：不是
    ）」等問題之回答，均呈不實反應，此有臺灣臺中地方法院
    檢察署96年4 月9 日2007C0008 號測謊鑑定書影本在卷可佐
    。又己○○於94年12月28日偵訊時供稱：「（問：背書印章
    是否你的？）答：我不確定。」；另於96年5 月15日偵訊時
    則供稱：「（問：為何認定上開支票的印章不是你的？）答
    ：我並無去蓋這個章，且我看起來並不是我的，且支票背面
    的章也蓋得不太清楚，所以該支票背面確實不是我的。（問
    ：上開支票正面的章是否是你蓋的？）答：我不清楚。」等
    語，倘使己○○確實未在系爭支票蓋章，何以其在檢察官偵
    訊時竟為如此模擬兩可之回答；再者，己○○及甲○○於臺
    灣臺中地方法院檢察署97年度偵續字第71號誣告案件97年5
    月19日偵訊時均供稱其2 人當時因系爭支票背面之印章很像
    其等所有，因此未對被告提出告訴等語，惟其2 人如確實未
    在系爭支票背面蓋章，縱使該印文係真實，亦可確定係他人
    所盜蓋，其2 人竟未對被告提出告訴，而僅推由告訴人乙○○及丙○○對被告提出告訴，顯然亦不合常理。是依上開測
    謊之結果，再佐以己○○、甲○○於偵查中之供述，足認被
    告辯稱系爭支票係己○○與甲○○夫婦親手交付等語，應可
    採信。
  (七)綜上所述，本案依檢察官所舉之證據既無從證明被告有竊盜
    、偽造有價證券及行使偽造私文書之犯行，且又無其他積極
    可資證明被告有何犯行，自不能以推測或擬制之方法，做為
    被告有罪裁判之基礎，依法自應為被告無罪之判決。
五、適用之法律
    刑事訴訟法第301條第1項。
中    華    民    國    97    年    10    月    22    日
                刑事第八庭  審判長法  官  林慧英
                                  法  官  簡源希
                                  法  官  陳慧珊
上正本證明與原本無異。
如不服本判決，應於判決送達後10日內向本院提出上訴狀（應附
繕本），上訴於臺灣高等法院臺中分院。
                                  書記官  施玉卿
中    華    民    國    97    年    10    月    22    日


司法院資訊處製作；財團法人民間司法改革基金會備份。
